臺灣臺中地方法院刑事判決
111年度易字第872號
公  訴  人  臺灣臺中地方檢察署檢察官
被      告  林李佩朱



上列被告因毀損債權案件，經檢察官提起公訴（110年度偵字第3
2386號），本院判決如下：
    主  文
乙○○○犯毀損債權罪，處有期徒刑參月，如易科罰金，以新臺幣
壹仟元折算壹日。
    犯罪事實
一、乙○○○前積欠臺灣新光商業銀行股份有限公司（下稱新光銀
    行）信用卡費用。新光銀行與新光行銷股份有限公司（下稱
    新光行銷公司）於民國97年10月22日簽訂「債權讓與證明書
    」，約定新光銀行將其對於乙○○○之信用卡費用本金及相關
    利息一併讓與新光行銷公司，債權讓與基準日為97年1月28
    日。嗣乙○○○未依約返還所積欠之信用卡費用，新光行銷公
    司乃向本院提起請求給付簽帳卡消費款之民事訴訟，經本院
    於109年7月8日以109年度中小字第2248號判決乙○○○應給付
    新光行銷公司5萬8,891元，及其中4萬6,578元自97年1月28
    日起至104年8月31日止，按年息百分之19.71計算之利息，
    另自104年9月1日起至清償日止，按年息百分之15計算之利
    息。上開民事判決於109年8月5日確定。其後，新光行銷公
    司以上開確定判決，向本院聲請對乙○○○名下之車號000-000
    0號機車、車號000-0000號機車（下合稱系爭機車2部）為強
    制執行，本院民事執行處訂於110年8月13日下午2時20分許
    ，前往執行乙○○○所有之系爭機車2部，然因「債務人現無財
    產可供執行」致未能執行，本院民事執行處遂逕予核發新光
    行銷公司債權憑證。詎乙○○○明知新光行銷公司已取得前揭
    執行名義，其財產於將受強制執行之際，竟基於毀損債權之
    犯意，於110年8月17日將其名下之車號000-0000號機車過戶
    登記予林建標（為乙○○○之三兒子），及於110年8月26日將
    其名下之車號000-0000號機車過戶登記予蔡晨霏（為乙○○○
    之三兒媳，無證據證明林建標、蔡晨霏知情），足生損害於
    新光行銷公司之債權。
二、案經新光行銷公司委由甲○○訴由臺灣臺中地方檢察署檢察官
    偵查起訴。
    理    由
一、證據能力：
  ㈠刑事訴訟法第159條之5規定：「被告以外之人於審判外之陳
    述，雖不符前四條之規定，而經當事人於審判程序同意作為
    證據，法院審酌該言詞陳述或書面陳述作成時之情況，認為
    適當者，亦得為證據。」、「當事人、代理人或辯護人於法
    院調查證據時，知有第159條第1項不得為證據之情形，而未
    於言詞辯論終結前聲明異議者，視為有前項之同意。」其立
    法意旨在於傳聞證據未經當事人之反對詰問予以核實，原則
    上先予排除，惟若當事人已放棄詰問或未聲明異議，基於證
    據資料愈豐富，愈有助於真實發現之理念，且強化言詞辯論
    原則，法院自可承認該傳聞證據例外擁有證據能力。經查，
    以下本案所引用被告以外之人於審判外之言詞或書面陳述之
    證據能力，檢察官、被告乙○○○於本院審理時皆稱沒有意見
    ，復未於言詞辯論終結前爭執或聲明異議，本院審酌前開證
    據作成或取得狀況，均無非法或不當取證之情事，亦無顯不
    可信之情況，且與待證事實具有關連性，依刑事訴訟法第15
    9條之5第2項規定，自具有證據能力。
  ㈡刑事訴訟法第159條至第159條之5有關傳聞法則之規定，  乃
    對於被告以外之人於審判外之言詞或書面陳述所為之規範；
    至非供述證據之書證及物證，其中書證部分若以該書面證據
    本身物體之存在或不存在作為證據者，係屬物證，性質上並
    非供述證據，應無傳聞法則規定之適用，如該非供述證據非
    出於違法取得，即不能謂其無證據能力。經查，本判決下列
    所引用之非供述證據，與本案待證事實具有關聯性，亦查無
    違法取得之情形，且檢察官、被告亦未爭執其證據能力，自
    得作為本案之證據。
二、得心證之理由
  ㈠訊據被告雖坦認有積欠新光銀行信用卡費用，其後，新光行
    銷公司對被告提起民事訴訟，嗣經本院判決被告應給付新光
    行銷公司5萬8,891元，該判決確定後，新光行銷公司對被告
    之財產聲請為強制執行，被告則於110年8月17日、同年8月2
    6日將系爭機車2部分別過戶登記予訴外人林建標、蔡晨霏等
    事實，然矢口否認有何本案犯行，辯稱：車號000-0000號機
    車是我兒子林建標分期付款購買的；車號000-0000號機車是
    林建標向我妹妹李麗花借錢買的，借了5萬元，李麗花匯錢
    到我的帳戶，我去領了4萬元去交付機車的錢。這2台機車都
    是林建標買的，車號000-0000號機車是林建標在使用，車號
    000-0000號機車則是我兒媳蔡晨霏在使用。當初是因為機車
    行說用我的名義買比較便宜云云。
  ㈡經查：
  ⒈被告前積欠新光銀行信用卡費用。新光銀行與新光行銷公司
    簽訂「債權讓與證明書」，約定新光銀行將其對於被告之信
    用卡費用本金及相關利息一併讓與新光行銷公司，債權讓與
    基準日為97年1月28日。嗣被告未依約返還所積欠之信用卡
    費用，新光行銷公司乃向本院提起請求給付簽帳卡消費款之
    民事訴訟，經本院於109年7月8日以109年度中小字第2248號
    判決被告應給付新光行銷公司5萬8,891元。上開民事判決於
    109年8月5日確定。其後，新光行銷公司以上開確定判決，
    向本院聲請對被告名下之系爭機車2部為強制執行，本院民
    事執行處前往執行債務人即被告所有之車輛，因「債務人現
    無財產可供執行」致未能執行，本院民事執行處遂逕予核發
    債權人即新光行銷公司債權憑證。其後，被告於110年8月17
    日將其名下之車號000-0000號機車過戶登記予訴外人林建標
    ，及於110年8月26日將其名下之車號000-0000號機車過戶登
    記予訴外人蔡晨霏等節，業據被告於偵查、本院審理時供承
    在卷，並有信用卡申請書、債權讓與證明書、債權讓與公告
    、宣示判決筆錄、本院民事判決確定證明書、系爭機車2部
    相關資料、本院民事執行處執行命令、本院民事執行處110
    年8月13日中院麟民執110司執果字第67044號函、本院債權
    憑證、交通部公路總局臺中區監理所臺中市監理站111年1月
    4日中監字第1110000058號函及檢附系爭機車2部之歷次過戶
    資料及相關文件等在卷可稽（見偵卷第9-35、39-41、53-77
    頁），此部分事實首堪認定。
  ⒉被告雖以前詞置辯，然查，被告對於系爭機車2部實際上係何
    人購買、以如何之方式支付購車款項、車輛由何人使用等事
    項，於偵查中辯稱：「（機車ENU-3385在110年8月17日過戶
    給林建標，MME-7982在110年8月26日過戶給蔡晨霏，為何關
    係？）林建標是三兒子，蔡晨霏是三兒媳。」、「（為何證
    人未到庭？）要帶小孩、要工作。」、「（有何證據證明上
    開二台機車是他們出資購買的？）7982是他們向我妹妹李麗
    花借錢買的，另一台的貸款也是他們自己繳的。」云云，被
    告於偵查中並提出訴外人蔡晨霏之台北富邦銀行信用卡消費
    明細及帳單、帳戶存摺內影本（見偵卷第87-105頁）。然觀
    之上開被告所提出訴外人蔡晨霏之信用卡消費明細及帳單，
    帳單並無記載該信用卡帳單之實際消費項目為何，是否確與
    購買車號000-0000號機車有關，非無疑義。另就車號000-00
    00號機車部分，被告於偵查中所提出之帳戶存摺內頁，登載
    於106年6月21日有入戶匯款5萬元至該帳戶，匯款人為李麗
    花，另於106年7月5日現金提款4萬元，然本案車號000-0000
    號機車之新領牌照日期為106年7月3日，佐以被告於本院審
    理時辯稱：車號000-0000號機車是林建標向我妹妹李麗花借
    錢買的，借了5萬元，李麗花匯錢到我的帳戶，我去領了4萬
    元去交付機車的錢等語（見本院卷第76頁），若被告所辯其
    提領4萬元係用以支付車號000-0000號機車之購車款乙節屬
    實，何以其提領4萬元日期之時間會晚於車號000-0000號機
    車新領牌照日期？又若車號000-0000號機車之購車款項為4
    萬元，何以係向李麗花借款5萬元？再者，如車號000-0000
    號機車係訴外人林建標向李麗花借款，為何該款項係匯入被
    告之帳戶內？是被告偵查中上開所辯，核與常情相違，已難
    盡信。
  ⒊又被告於本院第1次審理時復辯稱：車號000-0000號機車是林
    建標買的，買來之後給林建標使用，買車的錢是林建標出的
    ；車號000-0000號機車也是林建標買的，是林建標出錢的，
    買來之後我有在用，後來給蔡晨霏使用云云（見本院卷第33
    頁），被告於本院第1次審理時辯稱系爭機車2部均是訴外人
    林建標出錢購買，與其前於偵查中所辯情節前後不一。而被
    告所辯以其名義購買機車比較便宜云云，乏其實據，亦有違
    常情。是被告於上開所辯情節前後不一，更顯然悖於經驗法
    則，其所辯自無足採。
  ⒋如前所述，被告自承車號000-0000號機車之購車款項係匯入
    其所有之帳戶內，再由其提款4萬元支付該機車購車款項，
    且被告於本院審理時先後供稱：車號000-0000號機車買來後
    我有使用；系爭機車2部是大家都在騎等語（見本院卷第33
    、76頁），依被告自己所述內容，可見被告無論就系爭機車
    2部之實際使用，或車號000-0000號機車購車款項之帳戶提
    供、借貸、提領等事宜，均由其本人親自為之，被告更提供
    其本人之帳戶供車號000-0000號機車購車款項匯入，是難謂
    系爭機車2部僅係單純以被告名義購買而已。又被告供稱訴
    外人林建標、蔡晨霏分別為其三兒子及三兒媳，均為被告之
    晚輩，是訴外人林建標、蔡晨霏等人，即有可能出於孝敬長
    輩之情感因素，而出資購買機車贈與被告使用，故縱使系爭
    機車2部係訴外人林建標或蔡晨霏出資購買，亦非可遽以推
    認系爭機車2部並非被告所有。況被告自承系爭機車2部「大
    家都在騎」，可見系爭機車2部除最初即以被告之名義購買
    外，於購入後，被告對於系爭機車2部亦有實際支配使用之
    情。綜上所述，應認定系爭機車2部均屬於被告所有之動產
    。
  ⒌被告雖於本院審理時復辯稱：機車過戶的事都是小孩子在處
    理，我不曉得云云，然此與被告於偵查中所辯：因為那是小
    孩子買的，小孩過戶回去的云云（見偵卷第48頁）不一致，
    其所辯顯有瑕疵可指；況由卷附系爭機車2部之車輛異動登
    記書（見偵卷第55、67頁）可知，被告原為系爭機車2部之
    車主，辦理系爭機車2部過戶事宜至少需要被告之印章，一
    般情況下，訴外人林建標或蔡晨霏應無擅自拿取被告印章辦
    理之可能或必要。是被告辯稱：都是小孩子在處理，我不曉
    得云云，亦無可採。
  ㈢綜上，本案事證明確，被告所辯均屬事後卸責之詞，不足採
    信，其上開犯行堪予認定，應依法論科。
三、論罪科刑 
  ㈠按刑法第356條之損害債權罪，以債務人於將受強制執行之
    際，意圖損害債權人之債權，而毀壞、處分、隱匿其財產為
    構成要件。此之所謂「將受強制執行之際」，如債權人已取
    得強制執行法第4條各款所定之執行名義、或如業經受有確
    定之終局判決、或受有假執行宣示之判決，以及已經開始執
    行尚未終結以前均係「將受強制執行之際」（最高法院58年
    度台上字第1812號判決、55年度台非字第118號判決參照）
    ；次按刑法第356條損害債權罪之成立，固以其損害行為在
    「將受強制執行之際」為要件，然所謂將受強制執行之際，
    係指債權人對債務人「取得執行名義起，至強制執行程式完
    全終結前之期間」而言，亦即債權人業已取得執行名義，而
    隨時可以聲請執行之情形（最高法院30年度刑庭庭長決議《
    二》參照）。是本罪之成立，固以債權人取得執行名義為前
    提要件，但不以債權人業已向法院聲請強制執行為限，於債
    權人取得執行名義後，債務人之財產即有受強制執行之可能
    ，若債務人明知於此，仍基於損害債權之意圖將名下財產處
    分，即與該罪之構成要件相當。再損害債權罪所欲保護之客
    體，係債權之安全滿足實現，而債務人之所有財產均為債權
    人之總擔保，若因債務人之行為，致債權人之債權有取償不
    能或取償困難之情形者，即應認為有損害於債權人之權利，
    不以債務人因其行為致陷於無資力為限（臺灣高等法院101
    年度易字第1447號判決意旨參照）。又所稱執行程序終結係
    指執行名義所載債權已全部滿足獲償而言；若債務人無財產
    可供強制執行，或雖有財產經強制執行後所得之數額仍不足
    清償債務，經法院發給債權人債權憑證，雖執行程序暫告段
    落，仍不得謂全部終結。
  ㈡核被告所為，係犯刑法第356條之損害債權罪。
  ㈢按刑法第356條之損害債權罪，係以保護債權人之債權受償可
    能性為其規範目的，係為保護債權之安全而設，其保護之法
    益，為個人債權之安全，亦即債權人之受償權益。因此，其
    犯罪個數之判斷，應以取得執行名義債權之財產法益個數為
    斷，而與債權之個數或債權人之人數無關。而個人非專屬法
    益，係與個人人格無關之法益，主要為財產法益，其性質係
    得與他人共享，亦得由他人繼受。因此在侵害個人非專屬法
    益之犯罪，其侵害法益之個數，不應逕以被害者之數，作為
    認定標準，應以該種利益之個數作為標準。財產犯罪應以其
    財物監督支配狀態之個數（即被害之財產監督權數為標準）
    ，作為侵害法益個數之標準。是毀損債權罪之罪數，不能以
    行為人自行實施毀壞、處分或隱匿自己財產之行為次數來計
    算罪數（臺灣高等法院臺中分院102年度上易字第321號判決
    參照）。本案檢察官起訴被告先後於110年8月17日、110年8
    月26日過戶登記系爭機車2部予他人，被告係基於相同損害
    告訴人債權之目的意念，全部行為中之部分行為，主觀上犯
    意同一，損害同一債權人之債權滿足，該債權主體對於該執
    行名義所表彰之債權僅存在一個財產監督權，足認被告所為
    屬接續數行為，侵犯新光行銷公司債權監督主體之個人非專
    屬法益，為實質上一罪。
  ㈣爰審酌被告明知新光行銷公司對其取得債權，已經本院判決
    確定，且經新光行銷公司聲請強制執行，竟為脫免責任，逕
    自處分而過戶登記系爭機車2部，損及新光行銷公司之債權
    ，所為自屬不該。被告犯罪後矢口否認犯行，辯解前後不一
    ，試圖卸責，迄今亦未與新光行銷公司達成和解或賠償損害
    ，犯後態度欠佳。暨考量被告為70多歲之人，及其自承國小
    畢業，現無業，收入依靠老人年金，已婚，無須扶養未成年
    子女之智識程度、經濟與家庭生活狀況（見本院卷第78頁）
    等一切情狀，量處如主文所示之刑，並諭知易科罰金之折算
    標準。
據上論斷，應依刑事訴訟法第299條第1項前段，判決如主文。
本案經檢察官黃秋婷提起公訴，檢察官丙○○到庭執行職務。　
中　　華　　民　　國　　111 　年　　7 　　月　　28　　日
                  刑事第十六庭  法  官  陳怡君
以上正本證明與原本無異。
如不服本判決應於收受送達後20日內向本院提出上訴書狀，並應
敘述具體理由；其未敘述上訴之理由者，應於上訴期間屆滿後20
日內向本院補提理由書（均須按他造當事人之人數附繕本）「切
勿逕送上級法院」。
告訴人或被害人如不服判決，應備理由具狀向檢察官請求上訴，
上訴期間之計算，以檢察官收受判決正本之日起算。
                                書記官  蔡明純
中　　華　　民　　國　　111 　年　　7 　　月　　28　　日
◎附錄本案論罪科刑法條
中華民國刑法第356條
債務人於將受強制執行之際，意圖損害債權人之債權，而毀壞、
處分或隱匿其財產者，處2年以下有期徒刑、拘役或1萬5千元以
下罰金。